臺灣高等法院民事判決　　　　　　　　　100年度上字第711號
上　訴　人　黃克謙
訴訟代理人　周承武律師
被　上訴人　黃馬慶萍
訴訟代理人　秀蕊律師
上列當事人間請求返還所有物等事件，上訴人對於中華民國100
年5月19日臺灣板橋地方法院100年度訴字第276號第一審判決提
起上訴，並為訴之追加及擴張，本院於100年9月27日言詞辯論終
結，判決如下：
    主      文
上訴（含追加之訴）及擴張之訴均駁回。
第二審（含追加之訴）及擴張之訴訴訟費用由上訴人負擔。
    事實及理由
壹、程序方面：
一、訴之變更或追加，非經他造同意，不得為之；但請求之基礎
    事實同一者、擴張或減縮應受判決事項之聲明者，不在此限
    ，民事訴訟法第446條第1項、第255條第1項第2款、第3款分
    別定有明文。而所謂「請求之基礎事實同一」，係指變更或
    追加之訴與原訴之主要爭點有其共同性，各請求利益之主張
    在社會生活上可認為係屬同一或關連之紛爭，並就原請求之
    訴訟及證據資料，於審理繼續進行時，在相當程度範圍內具
    有同一性或一體性，得期待於後請求之審理予以利用，俾先
    後兩請求在同一程序中一併解決，避免重複審理，進而為統
    一解決紛爭者，即屬之。
二、上訴人於原審依侵權行為損害賠償請求權及所有物返還請求
    權，訴請被上訴人給付新臺幣(下同)23萬元，及返還中和泰
    和街郵局00000000000000帳號之存摺、印鑑章（下稱系爭存
    摺及印鑑章）（原審卷第35-36頁）。嗣於本院就請求給付
    23萬元部分，追加依所有權及不當得利等法律關係；就請求
    返還系爭存摺及印鑑章部分，追加依寄託物返還請求權（本
    院卷第8、30頁背面）。查上訴人前後之主張均係分別以被
    上訴人擅自領取上訴人之存款23萬元、無權持有系爭存摺及
    印鑑章，二者請求之原因相同，且原請求之訴訟及證據資料
    ，於審理繼續進行在相當程度範圍內，具有同一性或一體性
    ，可在後審理中予以利用，兩請求基礎事實應屬同一，符合
    民事訴訟法第255條第1項第2款規定之情形，應予准許。被
    上訴人表示不同意（本院卷第30頁背面），尚有誤會，合先
    敘明。
三、上訴人就金錢給付部分，於原審係請求被上訴人給付23萬元
    （原審卷第36頁），嗣上訴本院後，則請求被上訴人給付23
    萬元，及自起訴狀繕本送達之翌日起至清償日止，按週年利
    率5%計算之利息（本院卷第8-9頁），核屬擴張應受判決事
    項之聲明，揆諸上開規定，亦應予准許。
貳、實體方面：
一、上訴人起訴主張：兩造為夫妻，被上訴人於民國96年10月間
    因細故毆打伊，威嚇伊離家不得進屋。伊在外租屋居住半年
    餘，欲搬至伊所有而現由兩造之子黃冠華居住如原判決附表
    所示不動產（下稱系爭不動產），遭被上訴人阻止。伊曾訴
    請被上訴人返還系爭不動產，因念及黃冠華之前途而撤回起
    訴，被上訴人無權持有系爭不動產所有權狀正本。另被上訴
    人於96年10月8日唆使黃冠華盜領伊所有中和泰和街郵局000
    00000000000帳號之存款23萬元，應賠償伊之損失23萬元。
    又被上訴人於領款後，迄未返還伊所有系爭存摺及印鑑章。
    爰依寄託物返還請求權、侵權行為損害賠償請求權、所有物
    返還請求權，求為判命(一)被上訴人應將系爭不動產之所有權
    狀正本、系爭存摺及印鑑章返還上訴人。(二)被上訴人應給付
    上訴人23萬元。
二、被上訴人則以：兩造婚後育有二子，因上訴人軍職之薪俸有
    限，不敷全家開銷，伊近30年來在新北市新店區仁愛市場擺
    攤營業，自力於74年2月5日購買系爭不動產，並向胞弟馬慶
    源借款30萬元。伊原欲以自己名義貸款並登記為系爭不動產
    之所有權人，因伊另有房屋貸款，且無財力證明，遂借用上
    訴人名義登記為所有權人及辦理貸款。上訴人僅允諾借名登
    記俾利貸款，並非系爭不動產之所有權人，系爭不動產之所
    有權狀正本向由伊持有。伊於96年10月3日發現上訴人外遇
    ，上訴人惱羞成怒，欲與外遇對象廝守，起意離家出走。上
    訴人為返還伊前支付上訴人胞弟之美金7,000元，同意由伊
    偕同黃冠華自上訴人之上開郵局帳戶提領23萬元，伊於領款
    後，已將系爭存摺及印鑑章返還上訴人等語，資為抗辯。
三、原審為上訴人敗訴之判決，上訴人不服，提起上訴，除追加
    依所有權、不當得利及寄託物返還請求權之法律關係（如上
    壹之二、所述），主張縱兩造間就系爭不動產成立借名登記
    契約，被上訴人之返還請求權亦已罹於時效等語，並上訴聲
    明：(一)原判決廢棄。(二)被上訴人應將系爭不動產之所有權狀
    正本、系爭存摺及印鑑章返還上訴人。(三)被上訴人應給付上
    訴人23萬元，及自起訴狀繕本送達之翌日起至清償日止，按
    週年利率5%計算之利息。被上訴人則答辯聲明：上訴駁回。
四、上訴人主張兩造於52年間結婚，婚後於74年2月5日購得系爭
    不動產，並以上訴人名義登記。被上訴人於96年10月8日自
    上訴人所有之中和泰和街郵局00000000000000帳戶領款23萬
    元等情，有系爭不動產登記謄本及交易清單可稽（原審卷第
    18-19、47頁），並為被上訴人所不爭執，堪信為真實。
五、上訴人主張其為系爭不動產之所有權人，系爭不動產之所有
    權狀正本、系爭存摺及印鑑章，均遭被上訴人無權持有或寄
    放於被上訴人處，且被上訴人擅自由上訴人之上開郵局領款
    23萬元云云，為被上訴人所否認，並以上開情詞置辯。是本
    件應審酌(一)上訴人請求被上訴人返還系爭不動產之所有權狀
    正本，有無理由？(二)上訴人請求被上訴人給付23萬元本息，
    有無理由？(三)上訴人請求被上訴人返還系爭存摺及印鑑章，
    有無理由？
六、本院得心證之理由：
  (一)上訴人請求被上訴人返還系爭不動產之所有權狀正本，有無
    理由？
  (1)按當事人主張有利於己之事實者，就其事實有舉證之責任，
    民事訴訟法第277條前段定有明文。是應先由原告就其主張
    之事實，負舉證之責任。若原告已盡舉證責任後，被告於其
    抗辯之事實，亦應負證明之責任。易言之，原告就其應為舉
    證事項已有相當之證明，被告欲否認其主張者，即不得不更
    舉反證，證明其反對主張之事實。次按借名登記契約，係指
    當事人約定，一方（借名者）經他方（出名者）同意，就屬
    於一方現在或將來之財產，以他方之名義，登記為所有人或
    其他權利人，但無使他方取得實質所有權或其他權利之意思
    。在現行法制下，借名契約乃無名契約，依私法自治原則，
    當事人基於特定目的而訂立借名登記契約，如未違反強制、
    禁止規定或悖於公序良俗，當非法所不許。復按不動產之所
    有權狀乃表彰不動產所有權之證明文書，原則上應歸屬土地
    或建物所有權人所有，二者須合而為一不能分離，俾供土地
    或建物所有權人行使或主張權利。
  (2)被上訴人於原審經與證人隔離訊問時陳稱：「這兩間房子（
    即系爭不動產及同棟1樓房屋）是我和我父親散步的時候看
    到的，當時系爭房子已經完工而且是空屋，不是預售屋。我
    當天就簽約了，簽約是在我家莊敬路談好房屋的價錢並付了
    5,000元訂金，當時原告（即上訴人，下同）在上班，他回
    來我有跟原告說買房子的事情」、「我是先買了1樓的房子
    ，後來覺得要買個住的地方，因為我已經買了1樓，所以要
    買4樓的時候，錢比較不夠，當時我沒什麼財力證明，我無
    法貸兩間房子，所以才用原告的名義買4樓的房子，買房子
    簽約全程都是我去辦的，貸款的部份是我兒子和原告去辦理
    的，因為是用他們的名字」、「以收取的租金繳納貸款，不
    夠的部分是我貼的，貸款大部分都是我去繳的，很少叫原告
    去繳納，因為我比較有空，原告要上班所以比較沒有辦法去
    繳」、「我是陸陸續續還清的，當時沒有簽約，也沒有說何
    時要還清，當時是我弟弟來我們家玩我慢慢付給他的，我和
    我弟弟借30萬元的事情原告應該知道」等語（原審卷第58頁
    及背面），核與證人即被上訴人之胞弟馬慶源所結證：「大
    約在民國74年購買（即系爭不動產），當時是我姐姐（即被
    上訴人，下同）和我父親運動時路過看到這間房子，當時已
    經蓋好了。」、「我姊夫（即上訴人，下同）約在74年退伍
    的，是領終生俸，買這棟房子的時候我姐姐有跟我借錢，是
    我聽到姐姐講這些話之後她才跟我借錢，我姐姐是打電話跟
    我借錢，借了30萬元，她有說是要買房子用的，我帶了現金
    到莊敬路把這筆錢交給我姐姐，姊夫當時應該是有在現場，
    當時我沒有要求要寫借據，我也沒有催我姐姐還，因為我們
    是自己人，後來姐姐有還我錢，是陸陸續續還款，有的是郵
    局匯款，大約7、8年以後就陸陸續續還清這筆錢」、「這棟
    房子4樓當時我聽姐姐說是以128萬元購買，是先買1樓之後
    再買4樓，準備1樓作生意，4樓自住，都是和同一位售屋小
    姐買的，姊夫也知道姐姐跟我借錢的事情；我借姐姐30萬元
    是用在買4樓房子的錢」、「當時莊敬路是我姐姐的名字，
    系爭4樓的房子不能以姐姐的名義登記，因為莊敬路的房子
    貸款沒有還清，所以是以姊夫的名字買房子，名義是姊夫的
    名字代替」、「當時姐姐有說莊敬路她的名義但是在繳貸款
    ，所以才以姊夫的名義，圓通路的房子有貸款是我姐姐繳的
    ，姊夫當時除了半年22萬元以外沒有其他收入，姐姐跟我說
    貸款都是她在繳的，後來姐姐莊敬路的房子貸款也繳清了，
    姐姐作醬菜的生意，每天的收入相當可觀，但是很忙碌」等
    語（原審卷第55-56頁），及證人即兩造之子黃冠華所結證
    ：「我也有去看屋，我記得1樓是200多萬，4樓是128萬8,00
    0元，是媽媽（即被上訴人，下同）和外公去散步看到」、
    「1樓和4樓我媽媽有帶我去看過，因為1樓媽媽表示要以我
    名義買這個房子，是先買1樓，後來才決定要買4樓，中間隔
    了幾個月，1樓是我去辦理簽約，並去合作金庫貸款，4樓買
    房子簽約的情況我並不清楚，買1樓和4樓差了幾個月，後來
    因為買了1樓媽媽跟我商量說以後做生意之後要找地方住，
    所以又去看了4樓」、「（貸款）都是媽媽繳的，當時我母
    親有跟我說領得第一份薪水要給她3分之2，雖然房屋1樓是
    我去辦貸款，但是每個月都是我媽媽在繳，是何時繳納、如
    何繳納我都不知道，房子權狀都由我母親保管」、「我母親
    騎機車張貼出租（即系爭不動產）事宜，出租簽約事宜都是
    我母親處理的，但是出租的啟事都是由父親寫的，收房租是
    由父親去收的，收回來之後拿給我媽媽」等語（原審卷第56
    頁背面-57頁背面），所述均相符合。系爭不動產係由被上
    訴人接洽買賣，貸款亦由被上訴人繳納，購買後復由被上訴
    人使用收益，堪信被上訴人所抗辯其乃系爭不動產之實際所
    有權人為真實。
  (3)被上訴人既為系爭不動產之實際所有權人，其持有系爭不動
    產之所有權狀正本，自有正當合法之權源。而兩造間之借名
    登記契約既未約定終止之時間，即不生被上訴人於終止借名
    登記契約後返還請求權之行使是否罹於時效之問題。上訴人
    依民法第767條所有物返還請求權，請求被上訴人返還系爭
    不動產之所有權狀正本，洵屬無據。上訴人復未舉證證明其
    與被上訴人間就系爭不動產之所有權狀正本有寄託契約關係
    存在，上訴人併依寄託物返還請求權請求被上訴人返還，亦
    非有據。
  (二)上訴人請求被上訴人給付23萬元本息，有無理由？
  (1)民法第184條第1項規定之侵權行為，以故意或過失不法侵害
    他人之權利為成立要件，主張對造應負侵權行為責任者，應
    就對造之有故意或過失負舉證責任（最高法院58年臺上字第
    1421號判例意旨參照）。換言之，依民法第184條第1項前段
    規定之侵權行為成立要件，須具備加害行為、侵害他人權利
    、致生損害、有責任能力、故意或過失及符合行為須為不法
    ，否則不構成侵權行為。
  (2)被上訴人於原審陳稱：「這筆錢領出來是原告要給被告的，
    而且被告並不知道原告的密碼跟印章存摺，所以是原告同意
    領取這筆錢，但第一天是原告陪我一起去要領這筆錢的因為
    印鑑章帶的不對沒有領到，所以第二天是原告把存摺及印鑑
    章給我兒子，由我兒子陪我一起去領出這筆錢」、「因為原
    告外遇被我抓到」、「原告弟弟從大陸來的時候原告說至少
    要給他20幾萬元，原告本來說要跟兒子借錢，我跟他說兒子
    要帶小孩很辛苦，不要和兒子借錢，所以當時我買了7,000
    元美金，我兒子包了紅包給原告弟弟，後來又發生原告外遇
    的事情，所以我很不甘願要把這筆錢要回來，所以原告後來
    答應說要給我錢，第一天我和原告去提領這筆錢，原告故意
    帶錯的印鑑章」、「這個帳戶是原告終生俸的帳戶，所以這
    個存摺都是原告自己在保管，密碼我也不知道，我從來不管
    錢的事情，是原告將存摺、印章交給我，也告訴我密碼，所
    以後來我找兒子陪我一起去提領這筆錢，是原告願意給我的
    」等語（原審卷第55、58頁），核與證人黃冠華所結證：「
    當時爸爸發生外遇的情形吵得不可開交，在這之前我父親的
    弟弟從大陸來，那時由我和我弟弟各包了一萬元臺幣作為見
    面禮，媽媽也包了七千元的美金及若干金飾給父親的弟弟，
    因為父親的弟弟經濟狀況不是很好，所以需要資金讓他帶回
    大陸，後來發生父親外遇的事情，母親非常不高興，要父親
    把七千元美金還給他，因為這是爸爸的弟弟，所以爸爸應該
    要自己支付這筆錢。我父親跟我母親在96年10月7日那天一
    同去了郵局，知道印鑑錯了又回來。後來我母親打電話給我
    很不高興，我就問爸爸是否要給母親這筆錢，他沒有講話，
    只是當時媽媽和爸爸要印章和密碼，我爸爸就交給媽媽，我
    有看到爸爸把印章交給媽媽，而且說出密碼，我母親就要我
    陪她去領錢」等語相符（原審卷第57頁背面），堪認被上訴
    人所抗辯其提領上開款項係經上訴人同意乙節為可信，自難
    認被上訴人有故意或過失不法侵害上訴人權利之情事，亦非
    上訴人所追加主張之不當得利。上訴人另追加依所有權，請
    求被上訴人給付23萬元本息，尤屬無據。
  (三)上訴人請求被上訴人返還系爭存摺及印鑑章，有無理由？上
    訴人主張被上訴人於領款後未返還系爭存摺及印鑑章，及追
    加主張其將系爭存摺及印鑑章寄託予被上訴人云云，既為被
    上訴人所否認，上訴人復未能舉證以實其說，此部分上訴人
    之主張難信為真實。
七、綜上所述，上訴人依所有物返還請求權及寄託物返還請求權
    ，請求被上訴人返還系爭不動產之所有權狀正本、系爭存摺
    及印鑑章；依所有權、不當得利及侵權行為損害賠償請求權
    ，請求被上訴人給付23萬元本息，均不應准許。原審為上訴
    人敗訴之判決，核無不合。上訴意旨指摘原判決不當，求予
    廢棄改判，為無理由，應予駁回。
八、本件事證已臻明確，被上訴人聲請向日盛證券股份有限公司
    調取上訴人自78年間起迄今買賣股票之交易明細，用以證明
    上訴人無力支付系爭不動產之貸款利息，本院認無必要。兩
    造其餘攻擊防禦方法及所提之證據，經審酌後，認均與本件
    判決結果不生影響，爰不一一論述，併此敘明。
九、據上論結，本件上訴（含追加之訴）及擴張之訴均為無理由
    ，依民事訴訟法第449條第1項、第78條，判決如主文。
中    華    民    國    100   年    10    月    18    日
                    民事第十四庭
                        審判長法  官  林金村
                              法  官  陳秀貞
                              法  官  王麗莉
正本係照原本作成。
如不服本判決，應於收受送達後20日內向本院提出上訴書狀，其
未表明上訴理由者，應於提出上訴後20日內向本院補提理由書狀
（均須按他造當事人之人數附繕本）上訴時應提出委任律師或具
有律師資格之人之委任狀；委任有律師資格者，另應附具律師資
格證書及釋明委任人與受任人有民事訴訟法第466條之1第1項但
書或第2項（詳附註）所定關係之釋明文書影本。如委任律師提
起上訴者，應一併繳納上訴審裁判費。
中    華    民    國   100    年    10    月    18    日
                              書記官  余姿慧
附註：
民事訴訟法第466條之1（第1項、第2項）：
對於第二審判決上訴，上訴人應委任律師為訴訟代理人。但上訴
人或其他法定代理人具有律師資格者，不在此限。
上訴人之配偶、三親等內之血親、二親等內之姻親，或上訴人為
法人、中央或地方機關時，其所屬專任人員具有律師資格並經法
院認為適當者，亦得為第三審訴訟代理人。